【裁判字號】    97,上,14
【裁判日期】    970625
【裁判案由】    侵權行為損害賠償等
【裁判全文】
臺灣高等法院花蓮分院民事判決            97年度上字第14號
上  訴  人  利國石業股份有限公司
法定代理人  甲○○
訴訟代理人  黃健弘律師
被上訴人    乙○○
訴訟代理人  陳清華律師
上列當事人間請求侵權行為損害賠償等事件，上訴人對於臺灣花
蓮地方法院中華民國97年1月28日96年度訴字第388號第一審判決
提起上訴，本院於97年6月4日言詞辯論終結，判決如下：
    主  文
上訴駁回。
第二審訴訟費用由上訴人負擔。
    事實及理由
一、上訴人於原審起訴請求，其先位之訴主張：被告並無投資行
    為，竟於民國82年3月1日以慫恿上訴人投資大陸礦區之詐術
    ，向上訴人詐取新臺幣（下同）300萬元，顯屬侵權行為，
    雖於上訴人起訴時，已罹於消滅時效，惟仍得依民法第197
    條第2項及不當得利法律關係，請求被上訴人返還300萬元；
    另備位之訴主張：假設被上訴人確有將上開款項投資合夥事
    業，惟上訴人已於92年3月7日向被上訴人表明退夥之意，合
    夥事業已結束，被上訴人自應與上訴人清算，並依民法第69
    7條規定，應返還上訴人出資額300萬元；因此聲明請求：(一)
    先位聲明：(1)被上訴人應給付上訴人300萬元及自起訴狀繕
    本送達翌日起至清償日止，按年息百分之5計算之利息，(2)
    願供擔保，請准宣告假執行；(二)備位聲明：(1)被上訴人應與
    上訴人清算合夥事業，並返還上訴人300萬元及自起訴狀繕
    本送達翌日起至清償日止，按年息百分之5計算之利息，(2)
    願供擔保，請准宣告假執行等。經原審審理後，認上訴人之
    請求並無理由，因而駁回上訴人在第一審之訴及其假執行之
    聲請，案經上訴人即原告提起上訴後，本院審理結果，認原
    判決認事用法並無不合，應予維持，並引用原判決所記載之
    事實及理由如附件所示。
二、上訴駁回之理由：
(一)上訴人聲明廢棄原判決，並請求判令：(一)先位聲明：(1)被上
    訴人應給付上訴人300萬元，及自起訴狀繕本送達之翌日即
    96年11月23日起至清償日止，按年息百分之5計算之利息。
    (2)願供擔保宣告假執行。(二)備位聲明：(1)被上訴人應與上訴
    人清算合夥事業，並返還上訴人300萬元。及自96年11月23
    日起至清償日止，按年息百分之5計算之利息。(2)願供擔保
    請宣告假執行。其陳述除與原判決記載相同者外，並補充略
    以：(1)本件上訴人之出資雖係自黃成裕之帳戶提領支付，惟
    以現今一般中小企業，公司負責人與公司財產並無特別區分
    之情形，所在多有，故以本件負責人帳戶內之財產作為公司
    出資之情況，應合常情，且當時公司帳戶內並無足夠之金錢
    足以支付上開款項，故以黃成裕個人帳戶內之存款提領支付
    。再者，合夥契約為諾成契約，並無需訂立書面契約始能成
    立，而上開字據僅係被上訴人收受合夥出資之收據，尚非兩
    造訂立之書面合夥契約，自無蓋用上訴人公司章及法定代理
    人章。(2)被上訴人若真有成立「明聖企業股份有限公司」，
    何以公司登記、股東名冊均付闕如，亦未就公司經營狀況、
    損益情形讓上訴人知悉，復未見提出開支明細。且上訴人所
    提出系爭礦區照片，其拍攝日期為88年7月、8月間，與上訴
    人出資時間並不相符。(3)依公司法第13條規定，公司不得為
    他公司無限責任股東或合夥事業之合夥人。而依最高法院86
    年度台上字第2754號判決意旨，如違反此規定，對於公司不
    發生效力。是本件上訴人之前負責人黃成裕以上訴人名義與
    被上訴人成立合夥，對於上訴人自不發生效力，被上訴人受
    領系爭300萬元自屬無法律上原因而受利益。(4)縱認本件並
    無不當得利，惟本件上訴人合夥之對象僅針對被上訴人一人
    ，被上訴人縱有其他股東，亦與上訴人無關，上訴人自僅得
    請求合夥人之被上訴人一人與上訴人清算，並於清算後返還
    上訴人之出資。又原審未令被上訴人提出相關帳冊，即認本
    件未經清算，不得為合夥出資返還之請求，顯有違誤。另本
    件若上訴人退夥時合夥尚未解散，被上訴人亦應以上訴人退
    夥時合夥財產之狀況，與上訴人結算，而返還上訴人之款項
    ，原審判決就此未予審酌，亦有不當。
(二)被上訴人則否認上訴人之主張，請求駁回其上訴。其陳述除
    與原判決記載相同者外，並補稱：(一)本件系爭300萬元出資
    之投資人並非上訴人，而是上訴人已故前負責人黃成裕個人
    ，此觀上訴人於起訴狀中自認「．．．慫恿原告負責人及其
    父親黃成裕表示，投資該大陸礦區前景看好．．．」云云，
    即可一目了然，且上訴人又自認系爭300萬元出資及已退還
    之200萬元出資，均由已故黃成裕花蓮市農會個人帳戶內提
    領現金支付，是被上訴人邀約投資之對象既為已故黃成裕個
    人，系爭300萬元資金又由其個人花蓮市農會帳戶提領支付
    ，俱證系爭300萬元為已故黃成裕個人之投資，並非上訴人
    之出資，上訴人於原審提出之出資字據，僅能證明被上訴人
    代明聖公司收訖股金300萬元整，不能證明300萬元資金為上
    訴人出資。又根據上訴人公司提出之字據，當年已故黃成裕
    個人投資之對象為明聖公司，並非被上訴人個人，遑論另一
    合夥事業，上訴人仍執前詞，以公司名義訴請被上訴人個人
    給付300萬元，非以黃成裕繼承人名義向明聖公司請求，當
    事人並不適格，其訴顯無理由。(二)上訴人之現任負責人甲○
    ○以證人身分作證之際，雖表示系爭300萬元資金，為上訴
    人投資，投資對象為另一合夥事業，惟其上開證詞，不唯與
    上訴人公司提出之300萬元資金，來自於黃成裕花蓮市農會
    個人帳戶，並非上訴人帳戶之客戶往來明細對帳單以及投資
    對象為明聖公司，並非另一合夥事業之字據，扞格齟齬，就
    令另一合夥事業之名稱為何？合夥人共有幾人？合夥資金若
    干？亦均語焉不詳，反觀被上訴人之證詞，卻與上訴人提出
    之上揭黃成裕個人花蓮市農會客戶往來明細對帳單及出資字
    據，完全吻合，俱證系爭300萬元資金為黃成裕個人之投資
    ，而且投資對象為明聖公司，並非另一合夥事業。
(三)本院查：
  (一)上訴人主張系爭300萬元，係上訴人以簽發支票方式所交付
    之款項乙節，上訴人並未提出支票以實其說，而其雖提出字
    據1紙為證（附於原審卷第8頁），然觀諸該字據上方印有以
    機器打字列印之上訴人名稱、地址、電話，下方為一大片空
    白欄，該字據原應僅屬上訴人之便條紙，殊難認係以上訴人
    名義所為之意思表示，且其空白欄處復僅記載「明聖企業股
    份有限公司股金入佰萬元整。82年3月1日乙○○」等文字
    ，而未蓋用上訴人公司章及法定代理人印章，是由該字據固
    足認被上訴人有收取300萬元之事實，仍難遽認出資者即簽
    發面額300萬元支票者係上訴人之事實。
  (二)又依公司法登記成立之公司，係屬社團法人；於法令限制內
    ，有享受權利、負擔義務之能力，此觀公司法第1條、民法
    第26條規定自明。是公司與自然人自分屬不同之獨立人格，
    從而公司負責人之行為若非基於代表公司之意思表示為之者
    ，則其行為自難謂對公司發生效力，或係屬公司之行為。查
    上訴人雖提出黃成裕在花蓮市農會信用部本部所設立帳號00
    000000 00000號之帳戶往來對帳單（附於原審卷第69頁），
    以證明確有出資300萬元之情，而黃成裕於82年間係上訴人
    之負責人乙節，固亦有上訴人所提出公司變更登記事項卡在
    卷可佐（本院卷第12頁），但該帳戶既係黃成裕個人之名義
    ，其帳戶內之存款，即應屬黃成裕個人所有，與上訴人無關
    。則本件系爭300萬元既係由黃成裕個人帳戶提領交付被上
    訴人，足見被上訴人所受領者乃屬黃成裕個人之財產，上訴
    人復未舉證證明黃成裕有代表上訴人交付系爭300萬元之意
    ，故依上說明，被上訴人主張系爭300萬元純係黃成裕個人
    之出資，自非無據。至上訴人所稱：現今一般中小企業，公
    司負責人與公司財產並無特別區分之情形，所在多有，故以
    本件負責人帳戶內之財產作為公司出資之情況，應合常情，
    且當時公司帳戶內並無足夠之金錢，足以支付上開款項，故
    以黃成裕個人帳戶內之存款提領支付云云，非但屬憑空推論
    之詞，且未舉證以實其說，自難信實。
  (三)另證人即上訴人現任負責人甲○○固於本院證稱：被上訴人
    係邀上訴人入股，當時上訴人是小公司，並無其他股東，原
    審卷第8頁字據內文字係其書載後，由被上訴人親自簽名等
    語（本院卷第52、53頁）。然查82年間上訴人之股東除負責
    人黃成裕外，尚有甲○○、黃瓊郎、黃欣輝三人，此有上引
    公司變更登記事項卡在卷可稽，是證人甲○○稱上訴人並無
    其他股東云云，顯與事實不符。再原審卷第8頁之字據內文
    字既係證人甲○○所書載，而系爭300萬元款項若確黃成裕
    基於上訴人代表人之意而出資，何以證人甲○○不明確書立
    此節？凡此，足見證人甲○○所證尚有疑義，且甲○○現既
    係上訴人之代表人，衡情，所為證言容有偏頗之虞，是自難
    以其片面陳述而資為上訴人有利之證明。
  (四)此外，上訴人並未舉其他證據以證明系爭300萬元係上訴人
    所出資之款項，自無從認被上訴人之邀資對象係上訴人，而
    上訴人所主張系爭300萬元係其受被上訴人邀資而交付之款
    項云云，亦難信為真正。被上訴人主張系爭300萬元係黃成
    裕個人投資款等語，尚足採信。準此，本件系爭300萬元既
    係黃成裕個人受被上訴人之邀資行為，為投資目的而交付被
    上訴人，自與上訴人無涉，縱被上訴人取得系爭300萬元係
    偽以邀資之詐術，但遭詐欺者應係黃成裕個人，並非上訴人
    ，是被上訴人對上訴人自無侵權行為可言，且亦與上訴人未
    有合夥關係存在。綜上，上訴人非系爭300萬元款項之法律
    行為當事人甚明，是上訴人無論依民法第197條第2項及不當
    得利法律關係，或依第697條合夥出資額之返還，要均無請
    求權存在，則其所為請求，當仍無理由。
三、綜上所述，上訴意旨指摘原判決不當，求予廢棄改判，為無
    理由，應予駁回。
四、本件事證已臻明確，兩造其餘主張、陳述及所提之證據暨攻
    擊防禦方法，核與本件判決之基礎不生影響，爰不一一詳予
    論述，併此敘明。
五、據上論結，本件上訴為無理由，依民事訴訟法第449條第1項
    、第78條，判決如主文。
中    華    民    國    97    年    6     月    25    日
                  民事庭審判長法  官     謝志揚
                              法  官     林慶煙
                              法  官     許仕楓
以上正本係照原本作成。
如不服本判決，應於收受送達後20日內向本院提出上訴書狀，其
未表明上訴理由者，應於提出上訴後20日內向本院補提理由書狀
(均須按他造當事人之人數附繕本)上訴時應提出委任律師或具有
律師資格之人之委任狀；委任有律師資格者，另應附具律師及格
證書及釋明委任人與受任人有民事訴訟法第466條之1第1項但書
或第2項 (詳附註)所定關係之釋明文書影本。
                              書記官     李閔華
中    華    民    國    97    年    6    月    25    日
附註：
民事訴訟法第466條之1(第1項、第2項)：
對於第二審判決上訴，上訴人應委任律師為訴訟代理人。但上訴
人或其法定代理人具有律師資格者，不在此限。
上訴人之配偶、三親等內之血親、二親等內之姻親，或上訴人為
法人、中央或地方機關時，其所屬委任人員具有律師資格並經法
院認為適當者，亦得為第三審訴訟代理人。


司法院資訊處製作；財團法人民間司法改革基金會備份。
